【裁判字號】    90,上更(二),51
【裁判日期】    900426
【裁判案由】    偽造文書等
【裁判全文】
臺灣高等法院刑事判決                            九十年度上更(二)字第五一號
    上  訴  人
    即  被  告    戊○○○
    選任辯護人  吳 玲 華
                林 士 祺
右上訴人，因偽造文書等案件，不服臺灣台北地方法院，八十四年度訴字第二０七三
號，中華民國八十五年三月六日第一審判決（起訴案號：臺灣台北地方法院檢察署八
十四年偵字第六七七二、一一四六一號）提起上訴，判決後，經最高法院第二次發回
更審，本院判決如左：
    主  文
原判決關於戊○○○部分撤銷。
戊○○○共同連續行使偽造私文書，足以生損害於他人，處有期徒刑拾月。
    事  實
一、戊○○○（八十七年間因詐欺罪經本院判處有期徒刑五月，八十九年六月二十日
    執行完畢）係日盛證券股份有限公司（下稱日盛公司）木柵分公司（台北市）營
    業台經理兼營業員，職司受託股票買賣業務，為從事業務之人，自民國（下同）
    八十二年十月起至八十四年三月十六日止，受甲○○、乙○○○、丙○○、丁○○（下簡稱甲○○等四人）之委託，處理有關股票之買賣事宜。詎戊○○○萌生
    貪念，竟與其侄女曹雅芳（成年人，已據本院判處有期徒刑十月，緩刑三年確定
    ）共同意圖為自己不法所有及偽造文書之犯意聯絡，並基於概括之犯意，由戊○○○利用保管甲○○、乙○○○、丙○○、丁○○等四人在日盛公司開設集保帳
    戶（帳戶分別為一七八八－０；一０四七－六；二０六六－０；一八一八－０）
    、寶島商業銀行駐日盛公司代收處開立劃撥交割帳戶及領取股息需蓋用印章之機
    會，自八十三年十月（起訴書誤載為八月，應予訂正）起至八十四年三月十六日
    止，未經甲○○、乙○○○、丙○○、丁○○等四人之同意，先後將此明知不實
    之事項，登載於其業務上所製作甲○○、乙○○○、丙○○、丁○○等四人之日
    盛公司不實之交割憑單、買進、賣出報告書等文書，持以行使盜賣甲○○等四人
    之股票多次，計甲○○部分盜賣永光二十張、乙○○○部分盜賣和桐二十張、中
    纖五張、裕航五十張、一銀十五張、新光人壽三十五張、農民銀行三十九張、美
    式八張，丙○○部分盜賣致福二十張、碧悠十張、丁○○部分盜賣永光二十張、
    致福十五張、碧悠十張，均足生損害於日盛公司及甲○○等四人；此期間並先後
    多次盜用甲○○等四人之印章蓋為印文於寶島商業銀行取款憑條上「存戶簽章」
    欄而偽造取款憑條私文書，持以行使向寶島商業銀行領取上開盜賣股票之贓款，
    使寶島商業銀行櫃檯承辦人員信以為係真正存款戶取款，陷於錯誤，而為給付後
    ，由戊○○○將上開領取盜賣股票之贓款存入曹雅芳寶島商業銀行帳號為000
    000000號帳戶及戊○○○寶島商業銀行帳號為000000000號等帳
    戶內，予以詐取入己，計甲○○部分新台幣（下同）十八萬六千二百九十七元、
    乙○○○部分二百四十七萬三千四百零三元、丙○○部分五十二萬九千二百八十
    五元、丁○○部分五十八萬三千四百六十七元；足生損害於甲○○等四人。嗣經
    甲○○等人發現有異，委託會計師查驗，始查悉上情。
二、案經被害人甲○○、乙○○○、丙○○、丁○○告訴並訴請法務部調查局台北市
    調查處、台北市政府警察局文山第一分局移送台灣台北地方法院檢察署檢察官偵
    查起訴。
    理  由
一、上訴人即被告戊○○○坦承係日盛公司木柵分公司營業台經理兼營業員，職司受
    託股票買賣業務等情不諱，惟矢口否認上開犯行，辯稱：伊因一時疏失將告訴人
    之股票錯誤出入帳導致損失，為補足差額，乃私自操作，不意股票適逢狂跌時期
    ，反而差額增大，導致一發不可收拾，非有意偽造文書、詐欺取財云云。
二、惟查，右揭上訴人如何製作不實之交割憑單及買進、賣出報告書，盜賣甲○○等
    四人之股票，盜用印章蓋為印文於銀行取款憑條持向寶島商業銀行詐領贓款，再
    存入上訴人及共同被告曹雅芳銀行帳戶之事實，業據上訴人戊○○○供承：「有
    受甲○○等人委託買賣股票」、「有偽造憑單（按：應係指製作不實之交割憑單
    等）、盜賣股票」「是未經委託人同意就賣股票」（見原審卷第二六頁反面）、
    「盜賣股票的錢存入我及曹雅芳銀行帳戶」（見本院上更二卷第一○六頁）、「
    有盜用印章在取款條上蓋章（取款）」（見原審卷第四一頁）、「在八十三年十
    月，：：，把他們股票賣掉了」（見六七七二號偵查卷第六四頁反面）等語明確
    ，並經告訴人甲○○、乙○○○、丙○○、丁○○等人指訴綦詳，且有交割憑單
    、買進賣出報告書、存款及取款憑條等件（見六七七二號偵查卷第三一至四六頁
    ）、寶島銀行存摺四本（見一一四六一號偵查卷第二六四頁）附卷可稽。告訴人
    甲○○等四人委託會計師周滿津計算遭上訴人盜賣股票、詐領贓款之數額，亦有
    周滿津會計師提出之計算報告書乙份附卷可稽（見一一四六一號偵查卷二七一至
    二八五頁），檢察官提示上開計算報告書詢問戊○○○有何意見，已據供稱：「
    股票是對的，錢數大概也對的」（見六七七二號偵查卷第一○三頁反面），復於
    本院陳稱：「對周滿津會計師提出之計算報告書無意見」「盜賣金額以會計師計
    算為準」（見本院上更二卷第一○六頁）等情無訛。上訴人上開自白既有前述補
    強證據足供擔保為真正，自足信為實在，而得採為論罪之依據。至上訴人或於偵
    查中，或於原審及本院前審先後所為與前開所供不符之陳述，顯非真實，應無足
    憑採。上訴人於本院前審雖又主張其與告訴人甲○○等人間有概括授權之事實，
    此不惟為告訴人甲○○（兼其餘告訴人之代理人）堅詞否認上情不移，上訴人亦
    改稱告訴人未有概括授權其買賣股票（見本院卷第一○二頁），則上訴人此部分
    辯解，即非可採。矧查，上訴人既坦承係私自操作，即屬逾越授權範圍而違背告
    訴人等之原意至明，所辯為補足差額，乃私自操作，不意股票適逢狂跌時期，反
    而差額增大，非有意偽造文書、詐欺取財云云，亦屬卸責之詞，核無可信。
三、同案已判決確定之共同被告曹雅芳於偵查、原審中坦承有出資一、二百萬元交其
    姨媽即上訴人戊○○○炒做股票，則戊○○○為曹雅芳在日盛證券公司、寶島商
    業銀行開立帳戶乙事，其兩人豈有不知情之理？又曹雅芳在日盛公司、寶島商業
    銀行設立帳戶之申請書雖由戊○○○為之書寫，但仍須經承辦人核對身分證件、
    對保等手續，有該日盛公司、寶島商業銀行檢送之開戶資料可參（見本院上訴卷
    第四六至五一頁），戊○○○、曹雅芳有姨侄關係，衡情戊○○○亦不可能未經
    曹雅芳同意即逕行開戶。關於曹雅芳上開帳戶款項如何領取乙節，戊○○○於偵
    查中供稱：「（盜賣四人股票的錢）被曹雅芳領走了」，「都賣到曹雅芳的戶頭
    」（見六六七二號偵查卷第六五頁），在本院陳稱：「曹雅芳戶頭內的錢是我領
    的」（見本院上更二卷第一○六頁），益證曹雅芳非但提供帳戶予戊○○○操作
    股票，更有與上訴人戊○○○收受盜賣股票之贓款無疑，上訴人所稱曹雅芳不知
    情云云，無非為其脫罪，亦無可取。上訴人與曹雅芳二人為共犯，至臻明確，本
    件事證明確，上訴人犯行，洵堪認定。
四、依台灣證券交易所股份有限公司營業細則增修條文第七十五條第三項規定：證券
    經紀商對委託人款券均採帳簿劃撥交割，並簽具同意書者得免辦理交割單據（非
    當面委託之委託書、交割憑單、買賣報告書等）之簽章。本件上訴人戊○○○係
    日盛公司木柵分公司營業台經理兼營業員，職司受託股票買賣業務，為從事業務
    之人，擅自以告訴人甲○○等四人名義買賣股票，其交割憑單、買進賣出報告書
    均以電腦列印，毋需告訴人等之簽章，有該憑單、報告書可按，上訴人戊○○○
    明知甲○○等四人並無同意買賣股票，將此不實之事項登載於其業務上作成之交
    割憑單、買進、賣出報告書等文書，持以行使盜賣告訴人等股票，足以生損害於
    日盛公司及告訴人甲○○等四人之權益，事理至明，核其所為，係犯刑法第二百
    十六條之行使同法第二百十五條之業務登載不實文書罪，其業務登載不實之低度
    行為，為行使之高度行為所吸收，不另論罪，公訴人就此部分認係犯刑法第二百
    十六條、第二百十條之罪，尚有未合，因不礙於事實之同一性，起訴法條應予變
    更。上訴人盜用告訴人等之印章蓋為印文於銀行取款憑條上，持向銀行盜領上開
    盜賣股票之贓款，對於告訴人甲○○等四人之權益足生損害，亦無疑義，核其所
    為，係犯刑法第二百十六條之行使第二百十條之偽造私文書罪及同法第三百三十
    九條第一項之詐欺取財罪。盜用印章蓋為印文之行為，係偽造私文書之部分行為
    ，偽造私文書之低度行為，為行使之高度行為所吸收，僅論以行使偽造私文書罪
    。上訴人與已判決確定之曹雅芳二人間，就上開行為互有犯意聯絡及行為分擔，
    皆為共同正犯（曹雅芳雖非從事業務之人，但與上訴人共犯業務登載不實文書罪
    部分，依刑法第三十一條第一項規定仍應以共同正犯論擬）。所犯上開行使業務
    登載不實罪、行使偽造私文書罪、詐欺取財罪，先後均有多次犯行，時間緊接，
    罪名相同，顯係基於概括犯意反覆所為，應各依連續犯之規定以一罪論，並加重
    其刑。行使業務登載不實罪、行使偽造私文書之目的乃在詐取財物，該三罪間有
    方法結果之牽連關係，應從一重之行使偽造私文書罪論處。上訴人以偽造之取款
    憑條詐領告訴人上開銀行贓款行為，應僅成立詐欺取財罪，尚無再論以刑法第三
    百三十五條第一項侵占罪之餘地，公訴人認上訴人另犯侵占罪，稍有未洽，附此
    敘明。
四、原審據以論科，固非無見，惟查：（一）原判決認定上訴人製作交割憑單、買進
    賣出報告書係犯刑法第二百十六條、第二百十條之罪，顯有未合；（二）原判決
    僅認定上訴人盜賣告訴人等之股票漏未認定假告訴人之名買進股票，亦有未當；
    （三）原判決未認定上訴人盜賣股票之名稱、數量，同有疏漏，又上訴人從上開
    銀行帳戶所詐領者係盜賣股票之贓款，別無盜領告訴人等其他存款，此經告訴代
    理人甲○○陳明（見本院上更一卷第三五頁），原判決未依周滿津會計師提出之
    計算報告書認定詐領贓款之金額，併論上訴人兼有盜領告訴人等其他存款，均有
    未洽。被告上訴猶執己見，否認犯罪，雖非可採，然原判決關於被告戊○○○部
    分既有可議，即屬無可維持，應予以撤銷改判。查上訴人犯後於八十五年七月十
    八日雖與告訴人等達成民事和解，同意分期賠償損害二百五十萬元，有和解書可
    按，告訴人初亦狀陳不願深究，求請從輕處刑（見本院上訴卷第一八五、一八
    六、一七八、一七九頁），惟上訴人僅給付一百萬元，餘款一百五十萬元迄未支
    付，為上訴人所不爭執，告訴人狀稱上訴人在票載日期之前即結清銀行帳戶，背
    約拒不履行損害賠償，欲以和解賠付一部金額企求輕判等情（見本院上更二卷第
    四六頁），爰審酌上情，及上訴人之素行、犯罪之動機、目的、手段、所生之危
    害、犯罪後之態度等一切情狀，量處如主文第二項所示之刑。
據上論斷，應依刑事訴訟法第三百六十九條第一項前段、第三百六十四條、第二百九
十九條第一項前段、第三百條、刑法第二十八條、第五十六條、第二百十六條、第二
百十條、第二百十五條、第三百三十九絛第一項、第五十五條，罰金罰鍰提高標準條
例第一條前段，判決如主文。
本案經檢察官吳國南到庭執行職務。
中      華      民      國    九十      年      四      月    二十六    日
                              臺灣高等法院刑事第二十三庭
                                  審判長法  官  黃  瑞  華
                                        法  官  宋      祺
                                        法  官  吳      燦
右正本證明與原本無異。
如不服本判決應於收受送達後十日內向本院提出上訴書狀，其未敘述上訴之理由者並
得於提起上訴後十日內向本院補提理由書（均須按他造當事人之人數附繕本）。
                                        書記官  陳  靜  姿
中      華      民      國    九十      年      五      月      一      日
附錄：本案論罪科刑法條全文
刑法第二百十條
偽造、變造私文書，足以生損害於公眾或他人者，處五年以下有期徒刑。
刑法第二百十六條
行使第二百十條至第二百十五條之文書者，依偽造、變造文書或登載不實事項或使登
載不實事項之規定處斷。


司法院資訊處製作；財團法人民間司法改革基金會備份。
